臺灣澎湖地方法院刑事判決　　　　　　　 99年度易字第113號
公　訴　人　臺灣澎湖地方法院檢察署檢察官
被　　　告　顏朝君
上列被告因詐欺等案件，經檢察官提起公訴（99年度偵字第651
號），本院判決如下：
    主    文
顏朝君犯行使業務登載不實文書罪，處有期徒刑拾月，減為有期
徒刑伍月。又犯詐欺得利罪，處有期徒刑貳年貳月。應執行有期
徒刑貳年陸月。
    事    實
一、顏朝君自民國93年11月6日起，擔任澎湖籍、19.97噸新建之
    「新春億6號」漁船（編號：CT2-6087號）之船主及船長，
    實際負責前揭漁船之所有船務運作，包括船員之聘僱、販賣
    魚獲及申購優惠漁船用油，且該漁船於95年12月31日前已裝
    設航程紀錄器（下稱VDR），其明知：（一）依法領有漁業
    證照之漁業人於國內購買漁業動力用油作漁業使用，依法免
    徵貨物稅、營業稅，並享有優惠油價之補貼款（見漁業動力
    用油優惠油價標準第4條）；（二）裝設VDR之漁船，按VDR
    記錄之作業時數，並依據下述標準計算優惠漁業動力用油量
    ：1.主機甲種用油（指供漁船柴油機使用之柴油）部分，以
    0.19公升×馬力數×作業時數；2.副機用油部分，有冷凍機
    者，以0.19公升×馬力數×作業時數；無冷凍機，則以0.11
    ×馬力數×作業時數（見漁業動力用油優惠油價標準第7條
    ）；（三）以不實證件，偽造、變造航程資料及從事非漁業
    行為購買優惠漁業動力用油，漁業人應繳回該違規航次漁業
    動力用油之貨物稅、營業稅及優惠補貼款（見優惠油價標準
    第13條第1款、第4款及第7款）。
二、顏朝君於93年4月2日至高雄市○鎮區○○路9號「鎮一造機
    有限公司」，向該公司負責人吳慶隆（經本院另行以100年
    簡字第1號刑事簡易判決判刑確定）以新臺幣（下同）58萬
    元之價格，購入野馬牌6GHA-ST型340匹馬力之主機，及以30
    萬元之代價，購入型號、馬力不詳之副機。顏朝君、吳慶隆
    均明知前述主副機，均非屬我國政府機關耗能審查合格機型
    ，無法申請漁業執照及優惠漁業動力用油，竟由吳慶隆開立
    「野馬牌、型號6LAA-UTF、435匹馬力」、「野馬牌、型號
    6HA-HTE、240匹馬力」之船用機器證明，及前揭主副機係分
    別以72,000元、36,000元出售之統一發票交付顏朝君，顏朝
    君旋基於行使業務上登載不實文書及意圖為自己不法利益之
    詐欺得利犯意，持該不實之船用機械證明及統一發票偽充機
    器來源及買賣證明，經由不知情之代辦人蘇全忠於93年6月
    17 日，向漁業署提出該漁船新建及裝設前揭主副機之申請
    ，而行使前揭業務登載不實之文書；嗣前揭申請案，經不知
    情之澎湖縣政府農漁局承辦人函覆同意，而未仔細辨明上開
    引擎特徵，僅依上開不實之船用機械證明及統一發票為審查
    之高雄港務局馬公辦事處檢丈員因而陷於錯誤，依前揭文書
    登載內容完成檢丈，顏朝君因而取得記載前揭不實事項之小
    船執照與配油手冊，足生損害於漁政與港務機關對漁船管理
    之正確性及國家財政之健全。嗣顏朝君即以前揭不實引擎馬
    力匹數，接續自93年12月14日起至99年8月2日止（95年12月
    31 日之前係持上開漁船之進出港檢查表、配油手冊，向不
    知情之加油站人員購買優惠用油；95年12月31日之後，則以
    裝設該漁船之航程紀錄器，供不知情之加油站人員由站內所
    裝設之航程讀取器讀取該航程記錄購買優惠用油），加油站
    人員誤認漁船之主副機各為435匹馬力、245匹馬力，陷於錯
    誤，而依前述標準，給予該漁船優惠漁業動力用油，顏朝君
    計詐得相當4,781,349元之利益。
二、案經澎湖縣政府警察局移送臺灣澎湖地方法院檢察署檢察官
    偵查起訴。
    理      由
一、按被告以外之人於審判外之陳述雖不符刑事訴訟法第159 條
    之1至之4等條文之規定，而經當事人於審判程序同意作為證
    據，法院審酌該言詞陳述或書面陳述作成時之情況，認為適
    當者，亦得為證據；當事人、代理人或辯護人於法院調查證
    據時，知有刑事訴訟法第159條第1項不得為證據之情形，而
    未於言詞辯論終結前聲明異議者，視為有前項之同意，刑事
    訴訟法第159條之5亦定有明文。本件證人蘇全忠、歐中華、
    吳慶隆、許大誠於警詢、偵查中之陳述，其性質雖屬傳聞證
    據，惟並無符合刑事訴訟法第159條之1至之4等前四條之情
    形，但其所為之上開筆錄，本院審理時予以提示並告以要旨
    ，且各經檢察官及被告表示意見，當事人已知上述筆錄屬傳
    聞證據，且均未於言詞辯論終結前對該等筆錄內容異議，依
    上開規定，證人上開證言，已擬制同意有證據能力。
二、前揭犯罪事實，業據被告顏朝君坦白承認，核與證人蘇全忠
    、歐中華、吳慶隆、許大誠所述情節相符，並有相符之澎湖
    縣政府准予新船建造申請函文、小船執照、漁船進出港檢查
    表、船筏基本資料管理、修改船筏進出港紀錄介面、漁業動
    力用油購油手冊、動力漁船生命史重點管理資訊報表、船用
    機器證明書、統一發票、歷史購油紀錄、漁業署99年8月12
    日漁二字第0991219573號函及所附資料、交通部高雄港務局
    馬公辦事處99年11月8日馬港航字第0990050335號函及所附
    資料「新春億6號」漁船主副機照片在卷可稽。又該漁船實
    際裝設主副機之機型，既均從未經主管機關依相關審核規範
    予以認可、登記，則該漁船於上開期間所加得之補助用油，
    即全屬未在補助範圍內之詐欺利得。從而，被告行使業務上
    登載不實文書，及詐欺得利之犯行，事證明確，均堪以認定
    。
三、查被告前開行使業務登載不實文書之行為後，刑法及刑法施
    行法業於94年2月2日經總統以命令修正公布，並於95年7月1
    日施行，參酌最高法院95年5月23日刑事庭第8次會議決議，
    修正後刑法第2條第1項之規定，係規範行為後法律變更所生
    新舊法律比較適用之準據法，於新刑法施行後，應適用修正
    後刑法第2條第1項之規定，為「從舊從輕」之比較。另於比
    較時應就罪刑有關之共犯、未遂犯、想像競合犯、牽連犯、
    連續犯、結合犯，以及累犯加重、自首減輕暨其他法定加減
    原因（如身分加減）與加減比例等一切情形，本於統一性及
    整體性原則，綜其全部罪刑之結果而為比較，經綜合比較之
    結果，95年7月1日修正施行之新法，並未較有利於行為人，
    就被告上開行為部分，自應適用行為時即修正前之規定處斷
    。
四、核被告持不實之船用機械證明及統一發票向主管航政、漁政
    機關申辦檢查、登記之行為，係犯修正前刑法第216條、215
    條行使業務上登載不實文書罪。其在漁船上安裝非我國政府
    機關審查合格之主副機，以不實馬力數，陸續於前揭時、地
    領取漁船補助用油，顯係基於單一之詐欺得利犯意而為之，
    並時、地密接，均該當於同一犯罪構成要件，且侵害同一法
    益，依一般社會觀念，應認其各舉動之獨立性極為薄弱，難
    以強行分開，在刑法評價上，應依接續犯而論以刑法第339
    條第2項詐欺得利一罪。又被告雖自93年12月14日起開始詐
    欺得利犯行，然持續至刑法修正施行後之99年8月2日止，該
    詐欺得利犯行，尚無新舊法比較之問題，應依修正後相關規
    定處斷之，且亦無中華民國九十六年罪犯減刑條例之適用，
    均併此指明。被告所犯行使業務上登載不實文書罪及詐欺得
    利罪，犯意各別，行為互殊，應予分論併罰。爰審酌被告未
    珍惜政府補貼漁民之美意，反以安裝非我國政府機關審查合
    格主副機，以行使不實文書而詐得以申購優惠漁業動力用油
    資格之不法手段趁機詐取不法利益，導至公帑損失、影響國
    家財政健全，又此次檢察官在澎湖地區大力查緝非法詐得漁
    船補助用油犯行，經查獲者大多坦白認錯而繳回漁業署一定
    之金額甚或額外向公益團體捐款以示悔意並邀法院緩刑宣告
    之寬典，惟被告迄未繳回詐欺利得，及被告詐得之利益不少
    ，總計高達4,781,349等一切情狀，量處如主文所示之刑。
    被告所犯行使業務登載不實文書罪，合於中華民國96年罪犯
    減刑條例之減刑規定，依該條例第2條第1項第3款，減其刑2
    分之1。又其所犯行使業務登載不實文書及詐欺得利罪，應
    依刑法第51條第5款、中華民國96年罪犯減刑條例第11條之
    規定，定其應執行刑。
五、至於起訴書論及被告涉犯船舶法部分，因修正後船舶法已廢
    止刑事處罰之規定，檢察官已當庭減縮該部分犯罪事實，本
    院無庸再予審理，附此說明。
據上論斷，應依刑事訴訟法第299條第1項前段，修正前刑法第
216條、第215條，刑法第2條第1項前段、第339條第2項、第51條
第5款，刑法施行法第1條之1，中華民國96年罪犯減刑條例第2條
第1項第3款、第7條、第11條，判決如主文。
本案經檢察官吳巡龍到庭執行職務。
中    華    民    國    100    年    6    月     9    日
                  刑事庭  審判長法  官  管安露
                                法  官  陳順輝
                                法  官  李宛玲
以上正本證明與原本無異。
如不服本判決應於收受判決後10日內向本院提出上訴書狀，並應
敘述具體理由；其未敘述上訴理由者，應於上訴期間屆滿後20日
內向本院補提理由書(均須按他造當事人之人數附繕本)「切勿逕
送上級法院」。
中    華    民    國    100    年    6    月     9    日
                                書記官  劉竹苞
附錄本件判決論罪科刑法條：
刑法第216條
行使第210條至第215條之文書者，依偽造、變造文書或登載不實
事項或使登載不實事項之規定處斷。
刑法第215條
從事業務之人，明知為不實之事項，而登載於其業務上作成之文
書，足以生損害於公眾或他人者，處3年以下有期徒刑、拘役或5
百元以下罰金。
刑法第339條第2項
意圖為自己或第三人不法之所有，以詐術使人將本人或第三人之
物交付者，處 5 年以下有期徒刑、拘役或科或併科 1 千元以下
罰金。
以前項方法得財產上不法之利益或使第三人得之者，亦同。
前二項之未遂犯罰之。
論罪法條：
刑法第216條、第215條、第339條第2項